臺北高等行政法院判決　　　　　　　　　　　　　　　九十年度訴字第五四六七號
　　　　　　　　　　　　　　　.
　　原　　　告　甲○○
　　被　　　告　勞工保險局
　　代　表　人　廖碧英總經理.
　　訴訟代理人　丙○○
　　　　　　　　乙○○
右當事人間因勞保事件，原告不服行政院勞工委員會中華民國九十年十一月二十二日
台八十九勞訴字第○○五四三八一號訴願決定，提起行政訴訟。本院判決如左：
　　主  文
原告之訴駁回。
訴訟費用由原告負擔。
　　事  實
緣原告原係參加勞工保險，於民國（下同）六十八年一月一日轉投公務人員保險，而
於六十八年四月十三日由投保單位辦理退出勞保。原告前於八十六年七月十五日申請
保留勞工保險年資，經被告核定不予保留後，原告並未提起行政救濟，而於八十八年
三月十八日向被告陳情勞保老年給付請領事宜，經被告以八十八年四月六日八八保給
字第一○○三七七七號書函答復，原告不服，申請審議及提起一再訴願，遞遭決定駁
回。嗣原告於八十九年六月十二日申請勞工保險老年給付，案經被告以原告於六十八
年一月一日起已轉投公務人員保險，而勞工保險條例第七十六條有關勞工保險被保險
人轉投公務人員保險得保留原有勞工保險年資之規定，係於六十八年二月十九日始增
訂，而於同年月二十一日起施行，依法律不溯既往原則，無上開條文之適用，自不得
申請保留年資暨請領老年給付，遂以八十九年七月二十八日八九保給字第一○一九九
八八號書函否准所請。原告不服，向勞工保險監理委員會（下稱監理會）申請審議，
惟於審議期間，原告以監理會未依法辦理審議為由逕向行政院勞工委員會（下稱勞委
會）提起訴願，嗣監理會於八十九年十二月二十九日以保監審字第四五五八號審定
審議駁回。原告仍未甘服，提起訴願，而於訴願審理期間，再以勞委會逾期未依法審
理為由，逕向本院提起行政訴訟，嗣勞委會於九十年十一月二十二日以台八十九勞訴
字第○○五四三八一號訴願決定，駁回其訴願。茲摘敘兩造訴辯意旨如次：
甲、原告方面：
一、聲明：求為判決
１、訴願決定、審議審定及原處分均撤銷。
２、命被告作成給付原告四十五個基數勞工保險老年給付之處分，及自八十八年二月
    一日（原告退休生效日後一個月）起至清償日止按年息百分之十計算之利息。
３、命被告給付原告新台幣四九○、四○○元之損害賠償。
４、訴訟費用由被告負擔。
二、陳述：
１、原告於八十九年八月四日申請審議，惟直至同年十一月十五日，監理會未通知需
    延長審議，違背其審議規則，參照司法院釋字第四六九號解釋意旨，監理會已無
    不作為之裁量餘地。原告依八十九年十二月十九日前之舊訴願法，於八十九年十
    一月十五日請監理會逕移訴願程序，依舊訴願法第十四條規定，監理會應向受理
    訴願之機關即勞委會呈報，原告並於九十年二月九日向勞委會舉發監理會及被告
    之違失。倘原告逾期申請審議或提起訴願，即失救濟權利，則依平等原則及行政
    程序法第一百十一條第七款規定，審議審定即屬「其他具有重大瑕疵」之無效處
    分。
２、原告於九十年五月十四日向勞委會查詢訴願審理進度，並於九十年七月二十七日
    向行政院陳情，經行政院秘書處以九十年八月十四日台九十內移字第○四六三六
    八號移文單，請勞委會儘速回復。勞委會已逾訴願法之審理期限達三至九個月，
    原審理期間為三個月，得延長二個月，並應通知延長審理，惟勞委會經二次催查
    及三次提示，均置之不理，參照司法院釋字第四九九號解釋：「所謂明顯，係指
    事實不待調查即可認定；所謂重大，就議事程序而言則指瑕疵之存在已喪失其程
    序之正當性。」之意旨，已達明顯重大不法侵權程度，故原告依司法院釋字第九
    號及第一八五號解釋意旨訴請救濟。
３、原告於六十八年四月十三日遭強制退出勞工保險，並溯及自同年一月一日生效，
    係被告增列法律所無之限制，按勞工保險係強制保險，於五十九年一月一日實施
    ，被告依內政部六十九年九月十六日台內社字第三九九一○號函釋規定，要求原
    告加入公務人員保險，必須退出勞工保險，認事用法，顯有違誤。參照內政部七
    十一年三月二十日內社字第七八一九四號函釋規定，原告為公營事業之職員，於
    升任職員後，同時具有參加公、勞保之雙重資格，因勞工保險為強制保險，雇主
    應依勞工保險條例施行細則第十六條規定為原告投保，此為被告身為業務專責單
    位應負督導執行之責，是原告自六十八年一月一日起至八十八年一月一日止由雇
    主主動投保公務人員保險，所受勞工保險年資之損失，被告自應負責。
４、申言之，原告於五十七年十月一日到職，六十八年四月十三日未經雇主告知，即
    遭退出勞工保險，同時補辦公務人員保險，追溯至六十八年一月一日生效，此有
    榮民工程股份有限公司八十八年三月五日（八八）榮工人字第○二五一一號書函
    可證，於六十八年四月十三日後係兼具公務人員及勞工保險兩種身分，而至八十
    八年一月一日以勞動基準法核定資遣，惟皆於同一雇主處就職。按勞工保險條例
    第七十六條係於八十六年二月二十一日公布施行，原告於八十六年四月十三日始
    退出勞工保險，可適用上該規定。另參照司法院釋字第四六九號解釋意旨及「勞
    工保險被保險人轉投軍人保險公教人員保險年資保留辦法」第三條規定，被告已
    無不作為之裁量餘地，且被告核定不得保留年資顯屬溯及既往。
５、訴願決定稱被保險人同時具備參加公務人員保險及勞工保險條件者，僅能擇一參
    加云云。查原告於五十七年十月一日起由投保單位代為加入勞工保險後，從未離
    職，嗣投保單位違法投、退保，與原告無涉，且依勞工保險條例第五條規定，被
    告係業務專責機關，竟任投保單位隨意辦理退、加保而不予監督糾正，監理會及
    勞委會亦未盡監督之責，均有瀆職之違失。縱如訴願決定稱勞工保險與公務人員
    保險僅得擇一參加，惟參照勞工保險條例第八條及第九條等規定，均有同時或繼
    續投保之規定，故原處分已違反行政程序法第四條、第五條、第八條、第九條及
    第四十三條規定。
６、訴願決定稱：「原告所稱勞保年資共三十年三個月於法無據，顯有誤解」云云。
    惟勞工保險條例係屬強制保險，依勞工保險條例第十一條規定，效力始於到職之
    日，另依同條例第十六條第二項規定，其效力於離職當日二十四時停止。原告主
    張自五十八年六月五日參加勞工保險（五十八年六月五日加入至六十二年二月二
    十四日退保，間隔二十二日後，復於六十二年三月十七日加保）至八十八年一月
    一日依勞動基準法離職止，為勞工保險之效力期間，另於六十八年四月十三日後
    兼具勞工保險及公務人員保險二種身分，則依勞工保險條例第七十二條規定，投
    保單位不依本條例辦理投保退保手續者，勞工因此所受之損害，應由投保單位賠
    償。至於勞工保險條例施行細則第三十條公、勞保擇一投保之規定，因原告非同
    時具備公務人員及勞工身分，不適用該規定。況參照內政部七十五年二月二十一
    日台（75）內勞字第三八五六一四號函釋：「．．法令有較優規定者，從其規定
    ，．．擇其優者整體適用．．」，原告得擇較有利之規定予以適用。又有關強制
    保險起始日及是否應擇一投保，可參照被告九十年五月六日保給老字第○九一一
    ○○九四七四○號函。
７、有關內政部六十九年九月十六日台內社字第三九九一○號及勞委會八十二年九月
    七日台八十二勞保二字第四九九○五號函，均係勞工保險條例第七十六條於六十
    八年二月二十一日公布施行之後，不得援用。另參照司法院釋字第五二五號解釋
    意旨，原告於六十八年四月十三日遭投保單位退出勞工保險，係勞工保險條例第
    七十六條於六十八年二月二十一日修正施行後之一個月又二十三日，原告既具既
    得權利，應有信賴利益之保護。又有關訴願決定所引行政法院（現改制為最高行
    政法院，下同）四十九年度判字第一四○號判例，並不得追溯適用於本案，惟該
    判例稱：「學者主張強行法規有溯及既往者，係就既得權利而言。謂法律之強行
    規定施行前人民所既得之權利，於該強行規定施行後，亦應受其支配。」等語，
    符合本案實際之情形。
８、被告稱原告係配合所屬榮民工程股份有限公司移轉民營申請資遣，並非年老依法
    退職云云，惟原告係依勞委會八十二年九月七日台八十二勞保二字第四九九○五
    號函釋所示相關規定辦理退休，此有行政院退除役官兵輔導委員會八十七年十二
    月三十一日八十七輔人字第二五二二五號函說明四：「同意依勞動基準法退休．
    ．．」可參。原告前向被告申請保留勞工保險年資，經被告核定不予保留，其處
    分即屬違法，而訴經行政院八十九年五月三十一日台八十九訴字第一五六八三號
    再訴願決定駁回之原因，係未另行檢據向被告請領老年給付，因此，原告依上開
    再訴願決定意旨及被告印發之勞工保險保留年資申請書背面所載注意事項，據以
    申請勞工保險老年給付。
９、依據民事訴訟法第八十九條、第九十五條及第九十五條之一規定，原告請求被告
    支付其因故意或重大過失所生之無益之訴之訴訟費用，分別為撰文平均每次四、
    ○○○元，計二十六次（自八十八年二月十一日向榮民工程股份有限公司提出申
    訴書時起，至九十年十二月二十四日向勞委會提出更正及補充聲請等為止）為一
    ○四、○○○元；郵寄紙張影印平均每次四○○元，計二十六次為一○、四○○
    元；法律諮詢平均每次一○、○○○元，計二十六次為二六○、○○○元；差旅
    費每次三、○○○元，計四次為一二、○○○元；以上共計四九○、四○○元。
    原告法律諮詢費，係以私交請益及自行鑽研法律所付出之精神、勞力及自負風險
    評估金額，參照「台中縣中低收入戶傷病醫療、看護費用補助」之精神，身心障
    礙者重病住院看護費補助，原須以僱請專人看護證明方可補助，惟由家人自行看
    護者亦可申請看護費之規定，請比照辦理。
乙、被告方面：
一、聲明：求為判決駁回原告之訴，訴訟費用由原告負擔。
二、陳述：
１、按「被保險人在保險有效期間，未曾領得現金給付者，於轉任公務員參加公務人
    員保險時，其原有勞保年資，應予保留，於其年老依法退職時，應予分別計算核
    發應得之老年給付。」為六十八年一月十九日修正勞工保險條例第七十六條所增
    訂，並於同年二月二十一日起施行。另按「被保險人同時具備參加公保及勞保條
    件者，僅能擇一參加，其由勞保轉投公保者，非退勞保不得參加公保。」、「查
    本會七十九年二月二十七日曾以台七十九台勞保一字三二○三八號函示『七十七
    年二月五日修正生效之勞工保險條例．．第七十六條．．所稱之『年老依法退職
    』，係指被保險人轉投軍人保險、公務人員保險或私立學校教職員保險，辦理勞
    保年資保留後，於年老依各該有關法律退休而言。』故若轉投其他保險後非依各
    該有關法律退休者，應無該條文請領老年給付之適用。」內政部六十九年九月十
    六日台內社字第三九九一○號及行政院勞工委員會八十二年九月七日台八十二勞
    保二字第四九九○五號函釋在案。
２、原告於八十九年六月十二日向被告提出勞工保險老年給付之申請，惟原告係於六
    十八年一月一日起轉投公務人員保險並自當日退出勞工保險，依「法律不溯及既
    往」原則，自無上開勞工保險條例保留年資暨請領老年給付規定之適用。且原告
    係配合所屬榮民工程股份有限公司移轉民營申請資遣，並非年老依法退職，是被
    告否准原告所請老年給付，並無不合，並經審議審定及訴願決定維持在案。
３、原告稱其係於六十八年四月十三日始遭雇主退出勞工保險，而修正施行之勞工保
    險條例第七十六條於六十八年二月二十一日施行，是於六十八年四月十三日已可
    保留年資，且勞工保險係強制保險，原告係公務人員兼具勞工身分，勞工保險年
    資應由五十七年十月一日到職日起計至八十八年一月一日離職，年資共三十年三
    個月（計四十五個基數）云云。惟據榮民工程股份有限公司八十八年三月五日（
    八八）榮工人字第○二五一一號書函所載，原告因晉升助理監工員，並追溯自六
    十八年一月一日起生效，原投保單位遂於六十八年四月十三日為原告辦理退出勞
    工保險，並追溯自六十八年一月一日起參加公務人員保險。原告主張同時具備公
    務人員保險及勞工保險之身分云云，惟依內政部六十九年九月十六日台內社字第
    三九九一○號函釋規定，僅得擇一參加，如有重複參加情事，勞工保險之投保年
    資僅計至參加公務人員保險之前一日止。
４、參照行政院退除役官兵輔導委員會八十七年十二月三十一日八十七輔人字第二五
    二二五號函所載，原告係配合所屬榮民工程股份有限公司民營化申請資遣，並非
    年老依法退職，亦與行政院勞工委員會八十二年九月七日台八十二勞保字第四九
    九○五號函釋規定不符，原告顯誤解法令。另與本件類似之案例，業經行政法院
    七十九年度判字第一五七七號判決及鈞院八十九年度訴字第二九六八號判決駁回
    原告之訴在案，可資參酌。
５、原告於六十八年一月一日以前之勞工保險年資，依九十年十二月十九日修正公布
    之勞工保險條例規定，原告須重新工作加保，若年滿六十歲，投保年資滿一年，
    即可加計中斷前之投保年資計算勞工保險老年給付，若未滿六十歲，則須投保年
    資合計達十五年，始得申請勞工保險老年給付。另按勞工保險係分為強制加保及
    非強制加保對象，縱為強制加保對象，惟被告係依投保單位檢送之加、退保資料
    審核原告申請之勞工保險老年給付，原告如主張自六十八年一月一日起至八十八
    年一月一日止應由雇主投保勞工保險，依勞工保險條例第七十二條第一項後段規
    定，勞工因此所受之損失，應由投保單位依勞工保險條例規定之給付標準賠償之
    ，併予敘明。
　　理  由
一、被告代表人原為郭芳煜，九十年九月十日變更為廖碧英，茲由其具狀聲明承受訴
    訟，核無不合，應予准許。
二、原告於九十年九月五日原以勞委會逾期未作成訴願決定為由，向本院提起行政訴
    訟，惟其後勞委會已作成九十年十一月二十二日台八十九勞訴字第○○五四三八
    一號訴願決定，原告並且聲明撤銷該訴願決定，則本件應認原告係不服上開訴願
    決定而提起訴訟。至於監理會之審議審定及勞委會之訴願決定，縱逾期作成，亦
    僅生當事人得逕提訴願及行政訴訟之效果，該事後作成之審議審定及訴願決定，
    並不因此而無效，合先敘明。
三、按「被保險人於轉投軍人保險、公務人員保險或私立學校教職員保險時，不合請
    領老年給付條件者，其依本條例規定參加勞工保險之年資應予保留，於其年老依
    法退職時，得依本條例第五十九條規定標準請領老年給付。前項年資之保留辦法
    ，由中央主管機關擬訂，報請行政院核定之。」為六十八年二月十九日總統令修
    正公布之勞工保險條例第七十六條所規定。另按「被保險人同時具備參加公保及
    勞保條件者，僅能擇一參加，其由勞保轉投公保者，非退勞保不得參加公保。」
    、「查本會七十九年二月二十七日曾以台七十九台勞保一字三二○三八號函示『
    七十七年二月五日修正生效之勞工保險條例．．第七十六條．．所稱之『年老依
    法退職』，係指被保險人轉投軍人保險、公務人員保險或私立學校教職員保險，
    辦理勞保年資保留後，於年老依各該有關法律退休而言。』故若轉投其他保險後
    非依各該有關法律退休者，應無該條文請領老年給付之適用。」內政部六十九年
    九月十六日台內社字第三九九一○號及行政院勞工委員會八十二年九月七日台八
    十二勞保二字第四九九○五號函釋在案，核與相關法令規定並無違背，自得予以
    援用。
四、本件原告係於六十八年一月一日轉投公務人員保險，嗣於八十九年六月十二日向
    被告申請保留轉投公務人員保險前之勞工保險年資暨請領勞工保險老年給付，經
    被告否准所請，原告不服，申請審議及提起訴願之事實，為兩造所不爭執，並有
    榮民工程股份有限公司八十八年三月五日（八八）榮工人字第○二五一一號書函
    （該函略載原告因晉升助理監工員，並追溯自六十八年一月一日生效，前榮工處
    於接獲原告晉升令後，即於六十八年四月十三日為原告辦理退出勞工保險，並追
    溯自六十八年一月一日起參加公務人員保險等語）、勞工保險給付申請書、被告
    八十九年七月二十八日八九保給字第一○一九九八八號書函、監理會八十九年十
    二月二十九日保監審字第四五五八號審定書、勞委會九十年十一月二十二日台
    八十九勞訴字第○○五四三八一號訴願決定書等影本附原處分卷可稽，自堪信為
    真實。
五、經查，有關轉投公務人員保險前參加勞工保險之年資應予保留之規定，係於六十
    八年二月十九日總統令修正公布之勞工保險條例第七十六條始予增訂，而於同年
    月二十一日起施行，原告六十八年一月一日轉投公務人員保險時，並無此項規定
    ，且勞工保險條例第七十六條亦無溯及既往之特別規定，依法律不溯及既往原則
    ，自不能因原告轉投公務人員保險後，法律有該項新規定而溯及既往認其已退保
    之勞工保險年資得予保留。況原告前於八十六年七月十五日申請保留轉投公務人
    員保險前之勞工保險年資，經被告核定不予保留，並經原告申請審議及提起一再
    訴願駁回確定在案，則原告猶對該確定之行政處分再事爭執，自難謂合。另中央
    主管機關依勞工保險條例第七十六條第二項規定擬訂之「勞工保險被保險人轉投
    軍人保險公教人員保險年資保留辦法」，僅係就勞工保險條例第七十六條第一項
    作補充性、細節性之規定，與法律不溯及既往原則並不牴觸，自亦無原告所述被
    告已無不作為之裁量餘地或原處分違反上開保留辦法之問題。至原告稱其為公務
    人員兼具勞工身分，而勞工保險係強制保險，被告依據內政部六十九年九月十六
    日台內社字第三九九一○號函釋規定，要求原告加入公保，一定要退出勞保，顯
    有違誤云云。按公務人員保險係國家為照顧公務人員生老病死及安養，運用保險
    原理而設之社會福利制度；勞工保險亦係國家為保障勞工生活，促進社會安全，
    而實施保護勞工之社會福利制度；為使國家資源公平且合理分配，任何人自不得
    兼取雙重之社會福利保障，此乃當然之理，是內政部六十九年九月十六日台內社
    字第三九九一○號函釋僅能擇一參加之規定，符合上開意旨，尚難遽指其為違法
    ，亦無原告所稱原處分違反行政程序法第四條、第五條、第八條、第九條、第四
    十三條規定及信賴利益保護之可言。
六、另依行政院退除役官兵輔導委員會八十七年十二月三十一日八十七輔人字第二五
    二二五號函所載，原告係配合所屬榮民工程股份有限公司移轉民營申請資遣，而
    非年老依法退職，亦與勞工保險條例第七十六條所謂「『年老依法退職』時，得
    請領老年給付」之規定不符，是被告否准原告請領老年給付，於法並無不合。再
    者，被告係依投保單位檢送之加、退保資料審核原告申請之勞工保險老年給付，
    原告如主張自六十八年一月一日起至八十八年一月一日止應由雇主投保勞工保險
    之事實為真，依勞工保險條例第七十二條第一項後段規定，勞工因此所受之損失
    ，應由投保單位依勞工保險條例規定之給付標準賠償之；原告主張因被告未盡督
    導審核之責，故其自六十八年一月一日起至八十八年一月一日止由雇主主動投保
    公保所受勞保年資之損失，應由被告負責乙節，於法無據，自難憑採。
七、綜上所述，本件原處分駁回原告保留轉投公務人員保險前之勞工保險年資暨請領
    老年給付之申請，於法並無違誤，審議審定及訴願決定遞予維持，俱無不合。原
    告猶執前詞聲明撤銷，為無理由，應予駁回。又原告撤銷之訴既無理由而應予駁
    回，則其請求被告作成給付其四十五個基數勞工保險老年給付之處分，及自八十
    八年二月一日（原告退休生效日後一個月）起至清償日止按年息百分之十計算之
    利息，與合併提起之損害賠償請求（即請求被告給付原告新台幣四九○、四○○
    元之損害賠償），亦乏依據，均應併予駁回。
八、兩造其餘攻擊防禦方法均與本件判決結果不生影響，故不逐一論述，併此敘明。
據上論結，本件原告之訴為無理由，爰依行政訴訟法第九十八條第三項前段，判決如
主文。
中　　華　　民　　國　　 九十一　 　年　　　七　　　月　　　二十五　　　日
                               臺 北 高 等 行 政 法 院  第 六 庭
                                           審 判 長 法  官　林樹埔
           　　　　　　　　　　　　　　　　　　　　 法　官　李得灶
           　　　　　　　　　　　　　　　　　　　　 法　官　曹瑞卿
右為正本係照原本作成。
如不服本判決，應於送達後二十日內，向本院提出上訴狀並表明上訴理由，如於本判
決宣示後送達前提起上訴者，應於判決送達後二十日內補提上訴理由書（須按他造人
數附繕本）。
中　　華　　民　　國　　 九十一　 　年　　　七　　　月　　　二十五　　　日
            　　　　  　　　　　　　　　　    　    書記官  方偉皓
